【裁判字號】    98,台上,7675
【裁判日期】    981217
【裁判案由】    常業詐欺
【裁判全文】
最高法院刑事判決            九十八年度台上字第七六七五號
上  訴  人  甲○○
選任辯護人  張庭禎律師
上列上訴人因常業詐欺案件，不服台灣高等法院台中分院中華民
國九十六年十一月二十七日第二審判決（九十五年度上訴字第二
七六五號，起訴案號：台灣台中地方法院檢察署九十四年度偵字
第一三三四三、一四三五０號），提起上訴，本院判決如下：
    主  文
原判決撤銷，發回台灣高等法院台中分院。
    理  由
本件原判決撤銷第一審科刑之判決，經比較刑法之新舊規定後，
改判仍依修正前即行為時刑法連續犯規定，論處上訴人甲○○連
續以幫助意圖為自己不法之所有，以詐術使人將本人之物交付為
常業罪刑。固非無見。
惟查：(一)有罪判決書所記載之犯罪事實，為論罪科刑適用法律之
基礎，故凡於適用法律有關之重要事項，必須詳加認定，明確記
載，然後於理由內敘明犯罪事實所憑之證據及認定之理由，始足
為適用法律之依據。若事實未有此記載，而理由加以說明，為理
由失其依據。如事實有此記載，理由未予說明，則為理由不備，
按諸刑事訴訟法第三百七十九條第十四款規定，其判決當然為違
背法令。原判決於論罪理由內係以上訴人出售個人金融帳戶予詐
欺犯使用及連續多次收購原判決附表三所示金融帳戶提供常業詐
騙集團使用等幫助行為，其時間緊接，手段同一，所觸犯為犯罪
構成要件相同之罪名，顯係基於概括犯意而為之，應依修正前刑
法第五十六條連續犯規定，從一重之幫助常業詐欺罪論處，並加
重其刑（見原判決第十四頁）。然依原判決認定之事實，其事實
欄一、認定上訴人可預見金融帳戶係個人理財之重要工具，關係
個人財產、信用之表徵，一般人利用他人名義之金融帳戶，常與
詐欺取財之犯罪密切相關，且取得他人存摺之目的，在於收取贓
款及掩飾犯行不易遭人追查，乃基於縱若有人持以犯詐欺取財罪
亦不違反其本意之幫助犯意，於民國九十二年二月間，將原判決
附表一所示其所開立之金融帳戶存摺、金融卡及密碼提供予自稱
高經理或蔡專員之不詳姓名成年男子。嗣該自稱高經理或蔡專員
之成年男子即基於詐欺取財犯意，陸續於原判決附表二所示時間
，以傳送簡訊或撥打電話方式，向葉美枝、林信吉、黃莉真、黃
惠玲及蔡慶源等人，以該表列方式施詐，致葉美枝等人陷於錯誤
，匯款至該附表所示上訴人申請開立上開各金融帳戶後，再由高
經理等人予以提領一空。而事實欄二、載稱上訴人明知由黃彬豪
（另案經判處罪刑）組成之專門收購金融帳戶、行動電話門號轉
售之集團，係基於幫助常業詐欺取財概括犯意，而以居中向不特
定之多數人收購金融帳戶及行動電話門號後，再轉售詐騙集團之
方式，以幫助詐騙集團實行詐騙他人財物供匯款及聯絡使用。仍
基於縱若常業詐騙集團向黃彬豪組成之專門收購金融帳戶、行動
電話門號集團購入，而取得該金融帳戶及行動電話門號並持以犯
詐欺取財罪，亦不違反其本意之幫助犯意，於九十四年三月間起
至同年四月中旬止，以每日新台幣（下同）一千元之代價受僱於
黃彬豪，擔任收購金融帳戶之工作，利用黃彬豪登報招攬之方式
，以每一銀行帳戶二千元至三千元不等之價格、每一郵局帳戶四
千至五千元不等之價格，先後向原判決附表三所示之人收購金融
帳戶及向黃秋芳收取其向不特定人購得之行動電話預付卡後，交
付黃彬豪轉售予常業詐欺集團，供該詐欺集團作為向原判決附表
四所示被害人江增峰等人詐得金錢之匯款及收款之用等情。並未
認定上訴人就事實欄一、之「幫助普通詐欺取財」與事實欄二、
之「幫助常業詐欺取財」二犯行，主觀上係基於反覆實行之概括
犯意所為，致原判決上開理由論敘，已失其事實依據，而有判決
理由矛盾之違法。且依原判決上開事實欄所載，並未認定上訴人
有何未經許可而持有具殺傷力槍枝情事，乃其論罪理由於說明刑
法第五十六條關於連續犯規定修正刪除前後之比較適用時，謂上
訴人於舊法時期所犯兩次未經許可持有具殺傷力之槍枝罪，依修
正施行前刑法第五十六條規定，為連續犯，應論以一罪等語（見
原判決第十二頁）。此項理由之論述亦與事實認定不符，同有判
決理由矛盾之違失。(二)被告以外之人於審判外之言詞或書面陳述
，除法律有規定者外，不得作為證據，九十二年二月六日修正公
布，同年九月一日起施行之刑事訴訟法第一百五十九條第一項定
有明文。而所謂法律有規定者，即包括同法第一百五十九條之一
至之五所規定傳聞證據具有證據能力之例外情形。故如欲採被告
以外之人於審判外之言詞陳述為證據時，必須於判決內扼要述明
其符合上開何種傳聞證據例外情形之理由，否則即有違證據法則
及判決不備理由之違誤。原判決係以其附表二所示被害人葉美枝
、林信吉、黃莉真、黃惠玲、蔡慶源，附表四所示被害人江增峰
、黃章桂、李翊琪、洪圳生、許勝輝、葉雅惠（原判決誤載為葉
雅雯）、張朝傑、蘇素琴、林欣怡、林淙民、紀文祥、徐香琴、
陳清海、林立仁、張藎忠、湯重光、林亞璇及證人黃彬豪、詹敬
誠、劉祥芳、李振榮、張明盛、孫志堅與莊國隆等人警詢之陳述
，資為上訴人本件犯罪之主要論據。然以上各該被告以外之人於
警詢所為審判外陳述，依上開修正刑事訴訟法規定，原則上應無
證據能力。而依上訴人於原審準備程序期日，對受命法官提示上
開被害人之警詢筆錄，訊問其有何意見時，供稱該些被害人伊均
不認識，是否可請法院予以傳喚對質等語（見原審卷第五十三頁
），似徵渠對各該被害人警詢之審判外陳述，是否具備證據之適
格，已予質疑，故有請求傳訊到庭與之對質之要求。原判決對此
既未說明其如何符合上開傳聞證據具備證據能力之例外情形，乃
遽採為本件科刑判決之基礎，自屬採證違法，且有判決理由不備
之違誤。(三)原判決理由係以扣案儲值卡（門號00000000000 ）一
張係上訴人所有，供集團成員為聯絡收購事宜所用之物，業據渠
陳明在卷，為供犯罪所用之物，乃認應依刑法第三十八條第一項
第二款規定，宣告沒收（見原判決第十五頁）。然依上訴人於警
詢供稱該門號儲值卡係伊在大陸時，因電話被詐欺集團取走，伊
為與家人聯絡，乃自行購買等語（見二一六二號偵(一)卷第十六頁
背面），似徵該儲值卡與上訴人所犯本件幫助詐欺罪，應屬無涉
。原判決以其係上訴人所有，供集團成員聯絡收購事宜所用，乃
認應依上開規定宣告沒收，要與該項卷證不符合，而有證據上理
由矛盾之違誤。以上，或係上訴意旨所指摘，或為本院得依職權
調查之事項，應認原判決有撤銷發回更審之原因。原判決關於幫
助普通詐欺取財罪及不另諭知無罪部分，基於審判不可分之原則
，均應併予發回。又原判決理由認上訴人所為應論以連續「幫助
常業詐欺」罪，然其主文欄載稱「連續以幫助意圖為自己不法之
所有，以詐術使人將本人之物交付為常業」，所諭知罪名似為連
續「以幫助詐欺為常業」，此與論罪理由之說明，並不一致，案
經發回，更審判決對此宜予注意，附此敘明。
據上論結，應依刑事訴訟法第三百九十七條、第四百零一條，判
決如主文。
中    華    民    國  九十八  年   十二   月   十七   日
                      最高法院刑事第十二庭
                          審判長法官  黃  一  鑫
                                法官  張  春  福
                                法官  林  勤  純
                                法官  李  錦  樑
                                法官  陳  國  文
      本件正本證明與原本無異
                                      書  記  官
中    華    民    國  九十八  年   十二   月  二十四  日
                                                      V


司法院資訊處製作；財團法人民間司法改革基金會備份。
